【裁判字號】    97,消債更,1257
【裁判日期】    980612
【裁判案由】    聲請更生程序
【裁判全文】
臺灣高雄地方法院民事裁定          97年度消債更字第1257號
    聲  請  人  甲○○
上列當事人因消費者債務清理條例事件聲請更生，本院裁定如下
：
    主  文
聲請駁回。
聲請費用由聲請人負擔。
    理  由
一、聲請意旨略以：聲請人積欠如附表所示之債務，雖前曾於95
    年4 月17日與金融機構協商成立債務清償方案，每月應繳協
    商款項新台幣 (下同)20,857 元；惟聲請人因配偶失業自96
    年9 月起失業至今，薪資所得僅每月23,000元，又育有一子
    ，聲請人每月必要支出約24,962元；聲請人因而無力支付協
    商金額，實有不可歸責於己之事由，惟聲請人現仍按月繳納
    協商款中，且聲請人有不能清償債務或不能清償之虞，聲請
    人所負無擔保或無優先權之債務總額並未逾1, 200萬元，復
    未經法院裁定開始清算程序或宣告破產，爰依法聲請更生等
    語。
二、按「債務人不能清償債務或有不能清償之虞者，得依本條例
    所定更生或清算程序，清理其債務」「債務人與金融機構協
    商成立者，不得聲請更生或清算，但因不可歸責於己之事由
    ，致履行顯有重大困難者，不在此限」「本條例施行前，債
    務人依金融主管機關協調成立之中華民國銀行公會會員辦理
    消費金融案件無擔保債務協商機制與金融機構成立之協商，
    準用前項之規定」，消費者債務清理條例第3 條、第15 1
    條第5 項、第6 項分別定有明文。按消費者如已與金融機構
    協商成立，或於條例施行前，已依中華民國銀行公會會員辦
    理消費金融案件無擔保債務協商機制與金融機構成立協商之
    債務人，若非因不可歸責於己之事由，致履行顯有重大困難
    ，僅係為圖謀減免債務，而不為債務之履行，自有違契約誠
    信原則，並有濫用債務清理機制之道德危險，是所謂不可歸
    責於己之事由致履行顯有重大困難之情形，原則上應係指聲
    請人客觀上支出增加，或財產、收入減少，非其於成立協商
    時所能預期，或因其他協商時並不存在之客觀因素而導致經
    濟窘迫，致履行顯然有重大之困難者而言；惟例外如債務人
    財產狀況雖無甚變動，但為爭取利息減少及分期清償之優惠
    而其財產及收入客觀上難以如期履行之情形，亦應從寬解為
    合於上開不可歸責之要件，惟此項事由是否存在，應由聲請
    人提出證據為相當之釋明。
三、查聲請人主張積欠如附表所示之債務，前曾參與中華民國銀
    行公會會員辦理消費金融案件無擔保債務協商機制，與最大
    債權成立協商，現仍持續繳款中等情，業經聲請人陳明，並
    有財團法人金融聯合徵信中心債權人清冊、協議書及台新銀
    行98年3月20日函文等可稽，應可信為真實。
四、聲請人以其每月薪資所得為23,000元之事實，業據提出95、
    96年所得資料清單及97年1 至7 月薪資明細表可參 (卷第19
    至26頁)，應可信為真實。
五、聲請人主張每月個人必要生活費用8,000 元，未逾內政部公
    告之98年度高雄低收入戶最低生活費每人每月11,309元，尚
    屬合理；聲請人雖另主張支出保母費、保險費及油資等費用
    ，惟保母費應計入其扶養子女生活費之項目不應另列且仍不
    應逾上開最低生活費用較為公允、另保險費尚難認係必要生
    活支出項目，而上開最低生活費用已包括油資等在內，亦不
    得另列為必要支出，聲請人此部分主張並無理由；聲請人另
    主張其夫因失業無任何工作收入連同其子共2 人均需由聲請
    人扶養，雖提出其夫95、96年所得資料清單95年無任何所得
    收入、96年有1,313 元收入 (卷第39、40頁)， 惟聲請人自
    陳其夫自96年9 月始失業，足認聲請人之夫薪資並未完全申
    報所得，參以其夫年僅31歲餘，聲請人又未提出任何其夫確
    無工作能力之證明，難認聲請人之夫無任何工作所得，自應
    共同負擔扶養子女之義務，且聲請人已自負鉅額債務，亦無
    再扶養其夫之義務，是聲請人應僅負擔其子1/2 扶養費用支
    出，且應以上開每人每月最低生活費用計算為5,655 元，較
    為公允；是聲請人每月必要生活支出應以13,655元計算為合
    理。
六、聲請人之收入扣除上開支出後雖不足負擔每月協商款，惟聲
    請人於聲請更生復於97年10月向最大債權銀行台新國際商業
    銀行聲請變更還款契約，經分期100 期月繳10,633元，且仍
    按月繳納迄今未毀諾等情，均有該行98年3 月20日台新債協
    98法字第120052號函及附件可參，是聲請人既於聲請更生後
    再向最大債權銀行聲請協商降低每月協商款，並經同意另立
    變更還款條件增補約據，並依約繼續迄今而未毀諾，本於誠
    信原則，應認聲請人已評估己身之還款能力，況依聲請人所
    得如再加計年終金後，並非無力按期繳納變更後之每月協
    商款；本院認聲請人於再次聲請變更協商款時既同意每月繳
    款10,633元，且依其年齡僅27歲，可預見年收入應可於累積
    工作經驗後逐年增加，聲請人又未舉證證明有何家庭收入或
    其收入顯然減少以致無法再負擔變更協商款之情形存在，而
    依上開收入計算扣除聲請人本身必要生活費用後，聲請人應
    足以負擔每月變更協商款10,663元，難認其有何因不可歸責
    於己致履行顯有重大困難之事由存在。至聲請人雖曾因躁鬱
    症就醫，惟僅至96年9 月11日止有就醫之情形，而目前保持
    平穩，亦有元和雅聯合診所97年5 月8 日診斷證明書為憑，
    且聲請人亦未陳明因而受有不能工作之影嚮，此部分尚不能
    據為認定係屬不可歸責之事由。
七、再更生程序係為保護有更生誠意之債務人而設，債務人如不
    配合法院而為協力行為，即足認其欠缺清理債務之誠意，且
    無聲請更生之真意，自無加以保護之必要。本件聲請人提出
    之證據，既難認其有何不可歸責於己致履行顯有重大困難或
    不能履行之情事，且於聲請更生後又再向最大債權銀行聲請
    變更降低協商款並經同意；應認本件聲請人聲請更生，應認
    係屬要件不備且無保護必要，其情形又屬無從補正，是依上
    開說明，應駁回其更生之聲請。
七、依消費者債務清理條例第11條第1 項、第15條，民事訴訟法
    第95條、第78條，裁定如主文。
中    華    民    國    98    年    6     月    12    日
                  民事第四庭    法  官  林玉心
上為正本係照原本作成。
如對本裁定抗告，須於裁定送達後10日內向本院提出抗告狀。
中    華    民    國    98    年    6     月    12    日
                                書記官  林國龍
附表：
┌──┬────────────┬────────┬────────────┐
│編號│債權人                  │金額（新臺幣）  │  種        類          │
├──┼────────────┼────────┼────────────┤
│一  │台新銀行                │ 523,926元      │信貸、信用卡、現金卡    │
├──┼────────────┼────────┼────────────┤
│二  │中國信託銀行            │ 214,996元      │信用卡、現金卡          │
├──┼────────────┼────────┼────────────┤
│三  │台東企銀                │ 325,618元      │信貸                    │
├──┼────────────┼────────┼────────────┤
│四  │玉山銀行                │  93,478元      │信用卡                  │
├──┼────────────┼────────┼────────────┤
│五  │國泰世華銀行            │  96,102元      │信用卡                  │
├──┼────────────┼────────┼────────────┤
│六  │第一銀行                │  45,071元      │現金卡                  │
├──┼────────────┼────────┼────────────┤
│七  │新竹商銀                │ 118,752元      │信貸                    │
├──┼────────────┼────────┼────────────┤
│八  │萬泰銀行                │  24,969元      │信用卡                  │
├──┴────────────┴────────┴────────────┤
│ 合計                          1,442,912 元                               │
│                                                                          │
└─────────────────────────────────────┘


司法院資訊處製作；財團法人民間司法改革基金會備份。
